【裁判字號】    97,上易,1064
【裁判日期】    990112
【裁判案由】    返還借款
【裁判全文】
臺灣高等法院民事判決                97年度上易字第1064號
上  訴  人  乙○○
訴訟代理人  范世琦律師
複 代理 人  王依齡律師
被 上訴 人  甲○○
訴訟代理人  邱錦添律師
複 代理 人  徐滄明律師
上列當事人間請求返還借款事件，上訴人對於中華民國97年10月
21日臺灣板橋地方法院97年度訴字第893號 第一審判決提起上訴
，經本院於98年12月29日言詞辯論終結，判決如下：
    主  文
上訴駁回。
第二審訴訟費用由上訴人負擔。
    事  實
甲、上訴人方面：
一聲明：
  (一)原判決廢棄。
  (二)被上訴人應給付上訴人新臺幣（下同）80萬元及自起訴狀繕
    本送達翌日起至清償日止按年利率5％計算之利息。
二陳述：除與原判決記載相同者外，補稱略以：
  (一)被上訴人未證明借款明細證明已撕毀。上訴人原將借款明細
    證明置於公事包內，放在住處，嗣於民國97年 3月間為辦理
    假扣押，持至住家附近證人丙○○經營之影印店影印後，發
    現遺失，急返影印店詢問未獲，依丙○○之證述，其於97年
    3月間尚見過借款明細證明原本。上訴人於97年4月24日聲請
    對被上訴人為假扣押執行後，因被上訴人打電話來責怪，上
    訴人曾向其表示債務可和平解決及借款明細證明已遺失。
  (二)上訴人未隱匿事先返還 3張本票予被上訴人之事實。當初被
    上訴人來電稱要先返還30萬元，故上訴人僅帶 3張本票前往
    會面。被上訴人於96年10月22日見面時佯稱已將80萬元全數
    匯入上訴人帳戶，因當時非銀行營業時間，且上訴人未攜帶
    存摺或金融卡可供查證，遂信其所言，將 3張本票返還被上
    訴人，翌日查詢帳戶後方知受騙。上訴人係陷於錯誤方事先
    返還 3張本票，被上訴人若全部清償，應會要求上訴人出具
    收據或索回全部本票。
  (三)被上訴人於原審陳稱96年10月22日並無他人一起到怡客咖啡
    店，故其於本院主張當時有證人丁○○同行，並非事實。且
    丁○○證述情節與被上訴人之陳述，多處不符，足見丁○○
    所證不實。
  (四)上訴人追復否認被上訴人於原審所提文件之真正，縱使被上
    訴人曾變賣金飾，亦無法推論確將得款交付上訴人。本件係
    單純之債權債務糾紛，無關兩造先前之情感狀態。被上訴人
    一再模糊焦點，意圖脫賴返還借款之責。
三證據：除援用原審提出者外，補提怡客咖啡店二樓現場示意圖
  及照片為證，並聲請訊問證人丙○○。
乙、被上訴人方面：
一聲明：上訴駁回。
二陳述：除與原判決記載相同者外，補稱略以：
  (一)兩造原為男女朋友，被上訴人向上訴人借款80萬元買屋後，
    發現上訴人已婚，遂要求分手，上訴人即要求被上訴人返還
    借款，否則不放過被上訴人，且於被上訴人籌款期間，不斷
    糾纏被上訴人，甚至騷擾、恐嚇被上訴人之母並毆打被上訴
    人。被上訴人為徹底分手，乃籌措80萬元，於96年10月22日
    返還上訴人。因上訴人當場撕毀借款明細證明，被上訴人認
    兩造間已無金錢糾葛，遂未要求上訴人出具收據，另相信上
    訴人所稱5張本票已遺失，故未要求返還。
  (二)上訴人於被上訴人辯稱借款明細證明已於96年10月22日撕毀
    後，方於97年6月3日言詞辯論期日表示借款明細證明已遺失
    。被上訴人若非目睹上訴人撕毀借款明細證明，豈能於上訴
    人起訴後首次答辯時即知上訴人未持有借款明細證明原本？
    上訴人所稱借款明細證明遺失一事係其機密，被上訴人豈能
    事先知情？
  (三)兩造於96年10月22日見面時， 8張本票尚未到期，被上訴人
    並無還款之時間壓力，若非真欲主動還款，何須拋棄期限利
    益，主動約見？又被上訴人豈會事先知悉上訴人將遺失借款
    明細證明，而預先於96年10月22日拋棄期限利益？另若被上
    訴人欺騙上訴人已還款，應明知未還款仍須受追訴，則欺騙
    有何意義？
三證據：除援用原審提出者外，聲請訊問證人丁○○。
    理  由
一上訴人主張：被上訴人於96年 3月28日向上訴人借款80萬元，
  並書立借款明細證明及簽發面額均為10萬元、到期日分別為97
  年3月28日、98年3月28日、99年3月28日、100年3月28日、101
  年3月28日、102年3月28日、 103年3月28日、104年3月28日之
  本票8張予上訴人，約定每清償10萬元即歸還1張本票，每月償
  還1萬元。嗣被上訴人佯稱要先返還30萬元 而約上訴人見面，
  上訴人遂持3張本票赴約， 兩造於96年10月22日見面時合意提
  前清償全部借款，被上訴人又佯稱已將80萬元匯入上訴人帳戶
  ，上訴人誤信所言，將到期日為102年3月28日、103年3月28日
  、104年3月28日之3張本票 返還被上訴人，翌日方發現被上訴
  人並未匯款，爰依消費借貸關係，請求被上訴人返還借款等情
  ，求為判命被上訴人給付上訴人80萬元及自起訴狀繕本送達翌
  日起至清償日止按年利率5％ 計付利息之判決（依票據關係所
  為請求業經撤回）。
二被上訴人則辯稱：兩造原為男女朋友， 被上訴人於96年3月28
  日向上訴人借款80萬元買屋後，發現上訴人已婚，乃要求分手
  ，上訴人即於96年 9月17日要求被上訴人返還全部借款，否則
  不放過被上訴人，且於被上訴人籌款期間，不斷糾纏被上訴人
  ，甚至毆打被上訴人，被上訴人為徹底分手，遂以變賣金飾所
  得315,000元中之30萬元， 加上以其母吳碧花名義標得之互助
  會款431,500元及吳碧花給予之68,500元， 湊足80萬元後，邀
  約上訴人於96年10月22日下午5時許， 在臺北市京華城百貨公
  司對面之怡客咖啡店見面還款，被上訴人當日清償80萬元後，
  上訴人出示借款明細證明並當場撕毀，另將到期日為102年3月
  28日、 103年3月28日、104年3月28日之3張本票交還被上訴人
  撕毀，至於其餘5張本票， 因上訴人佯稱已遺失，如尋獲亦將
  撕毀云云，被上訴人遂未要求其交還等語。
三兩造不爭執事項（參見本院卷第30、31頁之98年 2月19日準備
  程序筆錄）：
  (一)被上訴人於96年3月28日向上訴人借款80萬元， 並書立借款
    明細證明 及簽發面額均為10萬元、到期日分別為97年3月28
    日、98年3月28日、99年3月28日、100年3月28日、101年3月
    28日、102年3月28日、103年3月28日、104年3月28日之本票
    8張予上訴人，約定被上訴人每清償10萬元上訴人即歸還1張
    本票，每月償還1萬元至全部清償為止。
  (二)兩造因合意提前清償全部借款， 於96年10月22日下午5時許
    ，在臺北市京華城百貨公司對面之怡客咖啡店見面。上訴人
    當日將到期日為102年3月28日、103年3月28日、104年3月28
    日之3張本票返還被上訴人。
  (三)上訴人目前並未持有借款明細證明之原本。
四兩造爭執要點及本院之判斷
  上訴人主張被上訴人於96年3月28日向上訴人借款80萬元， 並
  書立借款明細證明 及到期日為97年3月28日至104年3月28日之
  本票8張為據等情，為被上訴人不爭執 （詳見兩造不爭執事項
  (一)）。惟上訴人請求被上訴人返還借款，為被上訴人所否認，
  並辯稱借款已全數清償等語，則兩造爭執要點在於被上訴人是
  否已清償借款80萬元。而當事人主張有利於己之事實，就其事
  實有舉證之責任，民事訴訟法第277條第1項前段定有明文；又
  請求履行債務之訴，原告就其所主張債權發生原因之事實，固
  有舉證之責任，若被告自認此項事實而主張該債權已因清償而
  消滅，則清償之事實，應由被告負舉證之責任，最高法院28年
  上字第1920號判例意旨亦可資參照。故被上訴人應就借款已全
  數清償之事實負舉證責任。經查：
  (一)被上訴人辯稱：其為提前返還借款，約上訴人於96年10月22
    日下午5時許， 在臺北市京華城百貨公司對面之怡客咖啡店
    見面等情，上訴人表示不爭執，且表示兩造已合意提前清償
    全部借款，被上訴人就此事實即無庸舉證。另被上訴人辯稱
    ：其於見面當日交付現金80萬元予上訴人，上訴人當場撕毀
    借款明細證明及返還到期日為102年3月28日、103年3月28日
    、104年3月28日之本票3張，並佯稱其餘5張本票已遺失等情
    ，上訴人雖否認被上訴人當日清償借款80萬元及借款明細證
    明已當場撕毀等情，惟坦承上開3張本票 已於當日交還被上
    訴人及其已未持有借款明細證明等情，被上訴人就此事實亦
    無庸舉證。依上開事實，兩造既為提前清償借款而見面，且
    已合意提前清償全部借款，衡諸常情，若非被上訴人已有清
    償之實，上訴人豈願當場交還3張本票？ 再者，借款明細證
    明係兩造間借貸關係之證明，一般而言，為上訴人請求返還
    借款之重要憑證，上訴人於兩造為提前清償借款而見面後，
    既不再持有借款明細證明，則被上訴人辯稱借款明細證明已
    因借款全數清償而當場撕毀等情，並非全然無據。
  (二)何況，上訴人於97年4月29日起訴狀 僅表示：被上訴人佯稱
    欲先還30萬元，向上訴人取回3張本票等語， 並未提及已未
    持有借款明細證明一事，被上訴人卻先於97年 5月27日答辯
    稱：借款80萬元已於96年10月22日清償，借據 及3張本票當
    場撕毀等語，其後上訴人方於97年6月3日言詞辯論期日表示
    借據原本已遺失等情。依上開事實，被上訴人主張：因其目
    睹上訴人撕毀借款明細證明，故於上訴人表示未持有借款明
    細證明之前，已知其事等語，亦非無據。上訴人雖稱：其於
    97年4月24日聲請對被上訴人為假扣押執行後， 因被上訴人
    打電話來責怪，上訴人曾向其表示借款明細證明已遺失等語
    ，惟被上訴人辯稱：上訴人所稱借款明細證明遺失一事係其
    機密，被上訴人豈能事先知情等語，上訴人又未舉證證明被
    上訴人於97年5月27日辯稱借款明細證明撕毀前 已得知借款
    明細證明遺失一事，所言尚難採信。
  (三)此外，被上訴人就其還款來源，主張：其中30萬元係變賣金
    飾所得，另50萬元係以其母 吳碧花名義標會所得431,500元
    加上其母給予68,500元等情，業據提出銀樓收據、互助會章
    程、會首陳進參之證明單為證（參見原審卷第57、56、68頁
    ），且與證人吳碧花於原審證稱：「（問：有無參加會首陳
    進參之互助會？）有，…我是在96年10月 1日得標…（問：
    會首有無交付得標款給你？）有，96年10月5日…交給我431
    ,500元現金。（問：你把會錢431,500元 如何處理？）等我
    女兒被上訴人回來雲林時，把上開會款連同我自己的錢68,
    500元，湊足50萬元交給我女兒。… （問：為何要拿50萬元
    給被上訴人？）被上訴人以前有跟上訴人交往，但上訴人為
    有婦之夫，且有毆打被上訴人，兩造之間有債務關係是因為
    上訴人說要買房子給被上訴人，我勸我女兒既然上訴人為有
    婦之夫，且有毆打被上訴人，就不要再跟上訴人交往，把錢
    湊一湊，還給上訴人」等情相符（參見原審卷第78、79頁之
    97年10月2日言詞辯論筆錄）， 另上訴人經原審提示銀樓收
    據原本，亦於檢視後表示「沒有意見」（參見原審卷第59、
    60頁之97年 8月19日言詞辯論筆錄），自認其事實，堪以佐
    證被上訴人當時並非無力清償借款。上訴人於本院復否認銀
    樓收據之真正，然未能證明其自認與事實不符，不得撤銷自
    認。
  (四)上訴人雖仍持有5張本票， 惟參酌兩造於96年10月22日合意
    提前清償全部借款時，被上訴人簽發之8張本票 均尚未到期
    （詳見兩造不爭執事項(一)），衡諸常情，若非被上訴人確有
    全數還款之意，實毋須拋棄期限利益，主動約上訴人見面並
    合意提前清償全部借款。其次，被上訴人辯稱：兩造原為男
    女朋友，被上訴人向上訴人借款80萬元買屋後，發現上訴人
    已婚，遂要求分手，惟上訴人要求返還80萬元借款，否則不
    放過被上訴人，且於被上訴人籌款期間，不斷糾纏被上訴人
    ，甚至毆打被上訴人，被上訴人為徹底分手，乃籌款提前清
    償全部借款等情，雖據上訴人表示：本件係單純之債權債務
    糾紛，無關兩造先前之情感狀態等語，然被上訴人僅向上訴
    人借款80萬元，由所簽發之本票到期日最遠至104年3月28日
    及所述籌款情形，可見被上訴人應非經濟寬裕之人，若非有
    不得已之原因，實無主動表示提前清償全部借款之必要。於
    此情況下，被上訴人既主動約上訴人見面並合意提前清償全
    部借款，應確有提前清償全部借款之決心，不至於僅為部分
    清償。故上訴人雖僅交還3張本票予被上訴人，尚持有5張本
    票，亦應認被上訴人辯稱已於96年10月22日清償全部借款等
    情，堪予採信。
  (五)至於上訴人主張：因被上訴人當日佯稱已匯款返還80萬元，
    上訴人未能即時查證，致陷於錯誤，先交還上開3張 本票，
    借款明細證明則係事後於97年3月間遺失等語。 因通常情況
    下，債權人若非已受清償，不至於先返還借款憑證，故上訴
    人主張未確定被上訴人是否已還款，即先交還本票，實有違
    常情，其主張受騙致先交還本票等情，既未據舉證，難予採
    信。何況，若被上訴人佯稱匯款清償借款，上訴人在無法即
    時查證之情況下，自毋須先行交還本票，被上訴人因非當場
    返還借款，亦無由要求上訴人當場交還本票，則被上訴人表
    示欲提前清償借款而約上訴人見面，卻佯稱另以匯款方式清
    償，並無實益，上訴人所述情形難認合乎常情，亦不足採信
    。另關於所稱借款明細證明遺失一事，上訴人所舉證人丙○
    ○雖於98年3月11日結證稱：上訴人於97年3月底至其開設之
    影印店影印借據原稿等語，惟依其另稱：「（問：是否記得
    借據內容？）未看內容…我只幫忙影印而已。（問：提示原
    審卷第8頁 借款明細證明影本，是否能百分之百確認為當初
    影印之借據？）應該是，因左下角有明顯污漬痕跡，我印象
    很深刻，但內容是否完全相同我不知道。（問：有無可能於
    3 月以前影印？）應是3月以後…我感覺大約1年前，說不出
    來為什麼」等語（參見本院卷第35、36頁之98年 3月11日準
    備程序筆錄），既不能確認所影印之借據為本件借款明細證
    明，亦不能確認影印借據之日期為97年3月底， 自難據以認
    定上訴人原持有之借款明細證明直到97年3月間方遺失。
五綜上所述，上訴人基於消費借貸關係，請求被上訴人給付80萬
  元及其遲延利息，為無理由，應予駁回。原審駁回上訴人之訴
  ，並無不合。上訴意旨指摘原判決不當，求予廢棄改判，為無
  理由，應予駁回。
六本件事證已臻明確，兩造其餘主張、陳述及所提證據暨攻擊防
  禦方法，經本院審酌後，認均與本件判斷結果無影響，毋庸再
  一一論述，附此敘明。
七據上論結，本件上訴為無理由。依民事訴訟法第449條第1項、
  第78條，判決如主文。
中    華    民    國    99    年    1    月    12     日
                    民事第九庭
                        審判長法  官  黃熙嫣
                              法  官  陳玉完
                              法  官  林玲玉
正本係照原本作成。
不得上訴。
中    華    民    國    99    年    1     月    12    日
                              書記官  倪淑芳

司法院資訊處製作；財團法人民間司法改革基金會備份。
